臺灣新北地方法院民事判決
110年度訴字第2756號
原      告  李坤峻
            李育榮
共      同
訴訟代理人  許麗紅律師
被      告  財政部國有財產署

法定代理人  曾國基
訴訟代理人  郭曉蓉
複  代理人  吳嘉榮律師
上列當事人間請求塗銷土地總登記事件，本院於民國111 年6 月
30日言詞辯論終結，判決如下：
     主  文
原告之訴駁回。
訴訟費用由原告負擔。
    事實及理由
一、原告起訴主張：坐落新北市○○區○○段000地號土地(重測前為
    臺北縣○○鄉○○○段○○○○段00地號），日據時期為臺北縣○○○○○
    街○○○段00地號（下稱系爭土地)，昭和（即民國32年）18年
    4 月5 日，其土地臺帳登記為訴外人李向仔所有，至臺灣光
    復後之民國35年10月29日，土地登記簿仍登記李向仔為所有
    權人，且李向仔之繼承人直至62年間仍持續繳納系爭土地之
    田賦代金，是系爭土地原應為李向仔所有。李向仔死亡後，
    系爭土地由李九仔、李圭共同繼承，但未辦理繼承登記，李
    九仔、李圭分於59年4 月3 日、69年4 月14日死亡，李九仔
    之子女均早於李九仔死亡而絕嗣，李圭之子女當時除訴外人
    李金俊、原告李坤峻外，其餘子女有拋棄繼承者，或有早於
    李圭死亡而絕嗣，李金俊於107 年3月12日死亡，繼承人有
    訴外人李宋夏惠、李美珠、李勇成、李國銘、原告李育榮等
    人，故系爭土地應由李坤峻、李育榮等人繼承為所有權人，
    惟經調閱系爭土地登記謄本，始知系爭土地於36年7 月1 日
    即以總登記為原因，登記為中華民國所有，管理者為被告，
    侵害原告之所有權至為顯然，原告依繼承法律關係及民法第
    767 條第1 項中段規定，本於所有權人地位，對於妨害所有
    權者，請求除去之，即屬有據，聲明：被告應將系爭土地於
    36年7 月1 日所為所有權人為中華民國，登記原因為總登記
    之登記塗銷等語。
二、被告答辯以：
  ㈠關於中華民國取得系爭土地所有權部分： 
 　 原告據以證明權屬之系爭98番地土地臺帳，充其量僅能證明
    日治時期日本國政府曾就系爭98番地造冊設立稅籍，尚不足
    據以證明李向仔為該筆番地之所有權人，此觀上揭內政部函
    示意見至明；況李向仔及其繼承人於臺灣光復後，從未依臺
    灣地籍釐整辦法規定申報繳驗憑證換發土地權利書狀，因無
    法證明系爭98番地之權屬，經地政主管機關審查不符規定，
    迄未換發土地權利書狀及編造土地登記總簿，已難視為依土
    地法辦理土地總登記，嗣經臺北縣政府依據日治時期土地登
    記簿記載業主為日本政府「國庫」之內容，申報登記為中華
    民國「國庫」所有，代表國庫接收敵偽不動產，自無若何違
    背法令之處。
  ㈡原告塗銷系爭土地國有登記之請求權，已罹於時效：
　⒈按日治時期流失土地浮覆登記國有後，原所有權人行使物上
    請求權之時效爭議，最高法院民事大法庭110 年度台上大字
    第1153號裁定「日據時期已登記之土地，因成為河、水道經
    塗銷登記，臺灣光復後土地浮覆，原所有權人未依我國法令
    辦理土地總登記，於該土地登記為國有後，其依民法第767 
    條第1項規定行使物上請求權時，有消滅時效規定之適用。
    」，並認定於臺灣光復後，該土地所有權人仍應依斯時我國
    土地法相關法令(例如土地法施行法第1l條、臺灣地籍釐整
    辦法第4 條第1 頂、第5 條)規定，踐行繳驗土地權利憑證
    ，經審查公告無異議後換發土地權利書狀，並編造土地登記
    總簿，確定其產權程序之後，該土地始為已登記之不動產，
    而無消滅時效規定之適用。
　⒉原告主張光復前李向仔就系爭98番地之所有權不受光復後「
    國庫」總登記之影響，惟該見解顯悖於土地法施行法第11條
    規定及其立法目的，該判決一方面認政府於臺灣光復後辦理
    土地總登記之目的在「整理地籍」，一方面又忽視土地法第
    36條第2 項地籍整理程序為「地籍測量及土地登記」之定義
    ，獨創整理地籍僅為「地政機關清查土地」之一種程序，不
    僅欠缺法律上依據，忽視政府就日治時期已辦理地籍測量地
    區之土地，係以權利人繳驗憑證公告徵求異議換發權利書狀
    及編造土地登記總簿之總登記程序，該項登記如僅為清查程
    序而非屬物權登記，又不影響日治時期之原登記效力，顯悖
    民法第758 條、土地法第43條規定及國家主權之權力作用。
    系爭土地於日治時期即編定為系爭98番地，原告及李向仔於
    臺灣光復後，就系爭土地從未依法辦理第一次登記，系爭土
    地仍屬未登記之不動產，自有消滅時效之適用；系爭土地自
    36年7 月1 日登記為中華民國所有，歷經73年後，遲至110
    年間原告始依民法第767 條第1 項規定提起本件塗銷所有權
    登記之訴，其物上請求權已罹於時效，自無從基於所有權作
    用而為本件之請求。
　㈢綜上，原告請求顯無理由，應予駁回。聲明：請求駁回原告
    之訴等語。　
三、本院得心證之理由：
    原告主張渠等為系爭土地之所有權人，系爭土地於36年7 月
    1 日遭以總登記為原因，登記為中華民國所有，侵害原告及
    其他共有人之所有權為由，依繼承法及民法第767 條第1 項
    中段規定，請求將系爭土地上總登記之登記塗銷，惟為被告
    所否認，並以前詞置辯，原告請求有無理由，論述如下：
　㈠原告2 人為李向仔之繼承人，李向仔於32年5 月16日死亡，
    此有原告所提李向仔繼承系統表1 紙、戶籍謄本、除戶謄本
    附卷可稽（見本院卷第33頁至第95頁），又系爭土地於36年
    7月1日以總登記為原因，登記為中華民國所有，管理者為被
    告，此有系爭土地登記第二類謄本為證（見本院卷第17頁）
    ，系爭土地現為新北市○○區○○段000地號土地，重測前為臺
    北縣○○鄉○○○段○○○○段00地號，日據時期登記簿為臺北縣○○○
    ○○街○○○00地號，此有新北市新莊地政事務所函暨新北莊地
    登字第1116041569號函在卷可查（見本院卷第175頁），前
    開事實，足堪認定。
　㈡系爭土地於日治時期之土地登記簿載「業主國庫」（見本院
    卷第27頁）；而土地台帳亦記載系爭土地於大正年間之業主
    為國庫，並登記於昭和18年（即民國32年）4月5日之業主為
    李向仔，事由則為「所有權移轉」（見本院卷32頁）。雖依
    內政部70年4月20日台（70）內地字第17330號、71年11月20
    日台（71）內地字第125490號函示意旨，日據時期之土地台
    帳為日本徵收地租（賦稅）之冊籍，其性質與土地所有權有
    別。惟系爭土地之台帳業已載明李向仔係因「所有權移轉」
    而取得業主地位，自可據為證明李向仔為系爭土地之所有權
    人，非僅係為徵收地租（賦稅）之對象。參諸行政院公布或
    發布之「台灣省土地權利憑證繳驗換發權利書狀辦法」第 7
    條、「逾總登記期限無人申請登記之土地處理原則」第 4條
    之規定（見本院98年度訴字第2689號卷〈下稱另案卷〉第69頁
    ），足見土地台帳亦為台灣光復後政府辦理土地總登記時之
    審查核對文件之一。再經徵諸光復後之系爭土地登記簿（見
    本院卷第19頁），於36年7月1日登記（收件日期為35年10月
    29日）所有權人為李向仔。此時李向仔雖已死亡，惟依「台
    灣光復初期誤以死者名義申報土地總登記之處理要點」第 1
    條規定，得由李向仔之合法繼承人依照該要點申請更正登記
    ，是上開以李向仔為名義所為之所有權登記，並不因此而失
    其效力（見另案卷第70頁）；且系爭土地直至62年間，仍以
    李向仔為繳納義務人徵收田賦，有台北縣政府田賦代金繳納
    通知單可按（見本院卷31頁），益見李向仔於昭和18年（即
    民國32年）4月5日即因所有權移轉而取得系爭土地之所有權
    （按依日本民法第176條、第177條規定，日據時期不動產物
    權之移轉，當事人之意思表示一致，即發生效力，不以登記
    為生效要件，詳見另案卷第100頁）。雖台灣光復後政府辦
    理土地總登記時，李向仔之繼承人並未繳驗憑證申報為系爭
    土地之所有權人，有土地權利憑證申報書審查意見單在卷可
    查（見本院卷第29頁），惟李向仔於先前即已取得之系爭土
    地所有權，究不因此而喪失。
　㈢按司法院大法官釋字第107、164號解釋，指明已登記不動產
    所有人之回復請求權或除去妨害請求權，無民法第125 條15
    年消滅時效規定之適用。其理由構成亦本於民法第758 條及
    土地法第43條規定，而謂若許已登記之不動產所有人回復請
    求權，得罹於時效而消滅，將使登記制度失其效用；復謂已
    登記之不動產所有人，既列名於登記簿，倘因時效消滅而須
    永久負擔稅捐，顯失情理之平等語，可知所稱之「已登記」
    ，自係指依我國法所為之登記，以維護我國登記制度採實質
    審查之公示及公信功能。蓋日據時期依日本國法所為之不動
    產登記，已因日據時期結束，在我國已無登記公示作用，且
    因日據時期之土地登記制度，後期已採契據登記，其物權變
    動於當事人間合意即生效力，登記僅生對抗第三人之效力。
    基於落實我國法所定依法律行為取得土地權利，須經登記始
    生效力之制度，且避免因直接引用日據時期土地登記簿與土
    地臺帳有關土地標示及所載內容而發生權利名實不符之情形
    ，致衍生日後可能因登記錯誤、遺漏或虛偽而損及真正權利
    人權益與地政機關損害賠償責任，則縱土地於日據時期已依
    日本國法為登記，於臺灣光復後，該土地所有權人仍應依斯
    時我國土地法相關法令（例如土地法施行法第11條、臺灣地
    籍釐整辦法第4條第1項、第5 條）規定，踐行繳驗土地權利
    憑證，經審查公告無異議後換發土地權利書狀，並編造土地
    登記總簿，確定其產權程序之後，該土地始為已登記之不動
    產，而無消滅時效規定之適用（見最高法院110年度台上大
    字第1153號大法庭裁定）。
　㈣而按民法第128 條規定消滅時效自請求權可行使時起算，所
    謂「可行使時」，係指請求權人行使其請求權客觀上無法律
    上之障礙而言，要與請求權人主觀上何時知悉其可行使無關
    。請求權人因疾病、權利人不在、權利存在之不知或其他事
    實上障礙，不能行使請求權者，則時效之進行不因此而受影
    響（最高法院106年台上字第2681號判決、95年度第16次民
    事庭會議決議參照）。系爭土地依於36年7月1日總登記為中
    華民國所有，依上說明，原告本於系爭土地所有權，依民法
    第767條第1 項中段規定除去妨害請求權，應有民法第125 
    條消滅時效規定之適用，原告曾於98年7月間向被告提起返
    還土地之訴（訴之聲明含系爭土地），並於99年1月8日另案
    言詞辯論期日更正聲明後則未包含系爭土地，依民法第131 
    條之規定，原告本件所有權除去妨害請求權之時效自視為不
    中斷，原告迄至111 年11月12日始提起本件訴訟（見本院卷
    9 頁），已逾15年，原告復未舉證其除去妨害請求權客觀上
    有何法律上之障礙，及被告有何妨礙其行使權利、令原告信
    賴其不為時效抗辯或其他類此之特別情事，是被告為時效抗
    辯，即屬有據。
四、綜上所述，原告依民法第767 條第1項中段規定及繼承法律
    關係主張所有權除去妨害請求權，已罹於15年消滅時效，被
    告得拒絕給付。從而原告請求被告應塗銷系爭土地之總登記
    ，並無理由，應予駁回。
五、本件事證已臻明確，兩造其餘攻擊防禦方法及所提證據，經
    本院審酌後，認不足以影響判決之結果，爰不逐一詳予論駁
    。
六、訴訟費用負擔之依據：民事訴訟法第78條。　　
中    華    民    國    111   年     7    月    29    日
                  民事第六庭  法  官  宋家瑋
以上正本係照原本作成。
如對本判決上訴，須於判決送達後20日內向本院提出上訴狀。如
委任律師提起上訴者，應一併繳納上訴審裁判費。
中    華    民    國    111   年     7    月     29   日
                              書記官  張韶安